【裁判字號】    99,易,9
【裁判日期】    990428
【裁判案由】    妨害名譽
【裁判全文】
臺灣士林地方法院刑事判決                 99年度易字第9號
    公  訴  人  臺灣士林地方法院檢察署檢察官
    被      告  甲○○
上列被告因妨害名譽案件，經檢察官提起公訴（98年度偵字第
6221號），本院判決如下：
    主  文
甲○○犯散布文字誹謗罪，處拘役肆拾日，如易科罰金，以新台
幣壹仟元折算壹日。
    事  實
一、甲○○於民國91年9 月至97年6 月為址設臺北市○○路○ 段
    66號臺北市雙溪國民小學（下稱雙溪國小）之家長，於93年
    9 月至95年9 月擔任家長會會長，於95年9 月至96年9 月擔
    任家長會副會長，乙○○則於94年8 月至98年7 月擔任校長
    。甲○○因與乙○○在雙溪國小之校務互動上多處意見不一
    而心生不滿，竟基於妨害名譽之故意，接續於98年3 月11日
    18時11分、同月13日18時55分、同月16日17時16分許，在其
    址設臺北市○○路636 號（起訴書誤載為363 號）2 樓之建
    築師事務所，利用電腦網際網路連線上網，署名「大頭」為
    暱稱，在不特定多數人得上網瀏覽之雙溪國小家長會部落格
    留言板，張貼發表如附表所示之文章，而指摘傳述足以毀損
    乙○○名譽之事。嗣因乙○○上網瀏覽而悉上情。
二、案經乙○○訴由臺北市政府警察局士林分局報告臺灣士林地
    方法院檢察署檢察官偵查起訴。
    理  由
一、證據能力：
    本判決認定事實所引用之雙溪國小家長會部落格網頁列印資
    料3 紙及署名「大頭」者所發表文章之彙總表格1 紙（見98
    年度偵字第6221號偵查卷第29至31、32頁）、中華電信股份
    有限公司客服處客服中心回覆單暨檢附之查詢結果資料共3
    紙（見同上偵查卷第21至22頁，及審理卷附證人員警丙○○
    所提出之證據），雖據被告甲○○分別以非屬原始檔案資料
    、未經中華電信股份有限公司（下稱中華電信公司）正式用
    印，而質疑證據能力云云。惟查：
(一)、卷附雙溪國小家長會部落格網頁列印資料3 紙，其上均有雙
    溪國小家長會部落格留言板之網址，均為電腦網頁之格式，
    又卷附署名「大頭」者所發表文章之彙總表格1 紙，則據證
    人即時任雙溪國小資訊組長之丁○○於審理中具結證稱：因
    雙溪國小家長會網頁有人身攻擊的不當留言，經校長乙○○
    於98年3 月16日告知伊，所以伊於98年3 月17日報案當天凌
    晨5 點關閉家長會網頁，關閉網頁是將資料隱藏起來，並非
    刪除，該彙總表格是伊於報案之前，依據家長會網頁之軟體
    所自動記載之資料，用EXCEL 軟體編排出來的，因為要照時
    間排列，家長會網頁之軟體會將所有留言呈現出來，第1 個
    是文章題目、第2 個是內容、第3 個是署名、再來是時間、
    迴響，最後是IP位置，伊是將軟體所呈現之資料直接複製貼
    上到表格，未經修改等情（見本院99年3 月26日審理筆錄）
    ，而經互核上開網頁列印資料及彙總表格之內容，核屬一致
    ，足認該網頁列印資料與家長會網頁之軟體所自動記載資料
    相符，為真正之網頁資料，另彙總表格亦非憑空捏造，均有
    證據能力；
(二)、卷附中華電信公司客服處客服中心回覆單暨檢附之查詢結果
    資料共3 紙，其上雖僅有中華電信公司客服處及作業中心主
    任、承辦人員之戳章，惟業經證人即臺北市政府警察局士林
    分局員警丙○○於審理中具結證稱：本案是派出所受理報案
    後移到士林分局而由伊承辦，伊依據雙溪國小資訊室網管所
    整理之IP位置紀錄（即卷附前述彙總表格），向中華電信公
    司調取IP位置申請人資料，學校資訊室的紀錄器可以記載網
    頁之IP，伊等報案程序是依據被害人的陳述去做查證，本件
    伊向中華電信公司查詢的IP位置共有3 個，中華電信公司回
    傳資料連同回覆單在內共有3 頁，用戶名稱均是甲○○等情
    （見本院99年3 月26日、4 月14日審理筆錄），足認該中華
    電信公司客服處客服中心回覆單暨檢附之查詢結果資料，確
    屬中華電信公司承辦單位所提供，並非偽造，亦有證據能力
    ；至被告另質疑承辦員警未先向法院、檢察官、軍事檢察官
    聲請即向中華電信公司查詢IP資料，違反電信事業處理有關
    機關查詢電信通信紀錄實施辦法云云，惟按司法警察官及司
    法警察依刑事訴訟法第229 至231 條規定，於知有犯罪嫌疑
    時，本有立即開始調查之職權及義務，而被告所舉前揭實施
    辦法第3 條規定：「有關機關查詢通信紀錄應先考量其必要
    性、合理性及比例相當原則，並應符合相關法律程序後，再
    備正式公文或附上電信通信紀錄查詢單《格式如附件》，載
    明需查詢之電信號碼、通信紀錄種類、起迄時間、查詢依據
    或案號、資料用途、連絡人、連絡電話或傳真機號碼、及指
    定之列帳相關資料等，送該電話用戶所屬電信事業指定之受
    理單位辦理。但案情特殊、情況緊急之查詢，得由法官、軍
    事審判官、檢察官、軍事檢察官、查詢機關首長或其書面指
    定人先以電話或公文傳真，並經回叫確認為之，查詢後應於
    3 個工作日內補具正式公文或加蓋印信之電信通信紀錄查詢
    單正本。前項之查詢，經查詢機關與電信事業雙方認證同意
    ，得以經加密之電子郵件為之，該電子郵件並視同正式公文
    或電信通信紀錄查詢單正本」，係規定有關機關查詢電信通
    信紀錄時，於一般情形及緊急情形之查詢方式，並非僅有法
    院、檢察官、軍事審判官、軍事檢察官才有查詢權利，而本
    件移送機關臺北市政府警察局士林分局承辦員警既係基於刑
    事訴訟法之授權，且依卷附該中華電信公司客服處客服中心
    回覆單上記載有移送機關查詢之公文文號（北市警士分刑字
    第09830787410 號），足信移送機關確已依前揭實施辦法第
    3 條所規定之查詢方式，以正式公文向電信事業提出查詢，
    與前揭實施辦法之規定無違，被告所述此節，尚有誤會，不
    影響此項證據之證據能力，均合先敘明。
二、被告之辯解：
    訊據被告甲○○矢口否認有何散布文字誹謗之犯行，辯稱：
    如附表所示之文章不是伊張貼發表的，伊之網路帳號IP可能
    遭人盜用；伊向來反應的都是家長的意見，不是個人的意見
    ，伊對告訴人沒有偏見，但告訴人對伊懷有極深仇意及報復
    心態，每次開庭都對伊誹謗，IP及留言內容都是由告訴人自
    行提供，從網路虛擬的世界到真實的世界提告，竟先把網站
    關閉，就網站關閉時間之說法也不一樣，員警丙○○就伊的
    警詢筆錄亦故為不實記載，涉嫌偽造文書，告訴人說這件事
    會讓她失去工作，沒有生計，但不當校長還是可以當老師，
    好的校長關心的應該是學生的未來，不是只關心自己下任在
    何處，伊對教育的付出與用心，例如推行國小課後照顧到7
    點、推行12年國教等，都不是告訴人在庭上隨便三言兩語所
    能影射誹謗的云云。
三、認定事實所憑之證據及理由：
(一)、被告甲○○自承於91年9 月至97年6 月為雙溪國小之家長，
    於93年9 月至95年9 月擔任家長會會長，於95年9 月至96年
    9 月擔任家長會副會長等情（見本院98年4 月14日審理筆錄
    ）。又告訴人乙○○於94年8 月至98年7 月擔任雙溪國小之
    校長，雙溪國小家長會之部落格留言板供不特定多數人上網
    瀏覽，該留言板於98年3 月11日18時11分、同月13日18時55
    分、同月16日17時16分，經署名「大頭」者張貼發表如附表
    所示文章，嗣經告訴人乙○○上網瀏覽而查悉，告知該校資
    訊組長丁○○後關閉網頁，丁○○並依家長會網頁之軟體所
    自動記載之資料，整理出署名「大頭」者所發表文章之彙總
    表格（含留言文章之題目、內容、作者、日期、IP位置），
    告訴人報案後，承辦員警丙○○依彙總表格所記載前揭時間
    留言者之IP位置，向網路服務公司中華電信公司查詢IP申請
    人資料，用戶名稱均為被告甲○○等情，業據證人即告訴人
    乙○○於審理中證述綦詳（見本院99年4 月14日審理筆錄）
    ，核與前揭證人丁○○、丙○○於審理中之證述相符（見本
    院99年3 月26日、4 月14日審理筆錄），且有雙溪國小家長
    會部落格網頁列印資料3 紙及署名「大頭」者所發表文章之
    彙總表格1 紙（見98年度偵字第6221號偵查卷第29至31、32
    頁）、中華電信股份有限公司客服處客服中心回覆單暨檢附
    之查詢結果資料共3 紙（查詢結果：用戶名稱均為甲○○；
    申裝／帳寄位置均為臺北市○○路636 號2 樓《即被告之建
    築師事務所所在位置》）（見同上偵查卷第21至22頁，及審
    理卷附員警丙○○提出之證據）附卷可稽。至被告雖以證人
    丁○○及丙○○就網頁關閉時間之說法不一致（證人丁○○
    證稱：伊於報案前之98年3 月17日凌晨5 時關閉網頁，證人
    丙○○於審理中先、後證稱：伊於承辦案件後沒有直接看到
    留言、伊有上網看到留言）、證人丙○○就被告之警詢筆錄
    有故為不實記載之情形（被告就員警之提問回答：「我沒有
    」3 個字，惟員警記載被告回答共59個字），而質疑證人等
    之證言均不可信，惟查：1 、證人丁○○為資訊專業人士，
    且與證人丙○○均和被告無故舊恩怨關係，其等證稱關於如
    何得出留言IP位置、如何由IP位置查知申請人資料之經過，
    復與告訴人所述一致，證言當具有相當之可信性；而其等關
    於網頁關閉之時間固有前揭出入，然證人丙○○已於審理中
    陳稱：伊平常要辦很多案子，並非只有本案等情，衡以網站
    於案發後何時關閉，並不影響本案誹謗犯行之成立，證人等
    就該無涉犯罪宏旨之細節部分縱有記憶不清之情形，不能逕
    認其等證言全不可信；2 、又被告於警詢筆錄中就員警丙○○提問：「你於98年3 月11日、98年3 月13日、98年3 月16
    日有無於何處上網瀏覽雙溪國小家長會部落格網頁留言板..
    . ？有無以暱稱『大頭』上網留言？」，被告實際回答：「
    我沒有」，警詢筆錄則記載被告回答：「我沒有於98年3 月
    11 日 、98年3 月13日、98年3 月16日上網瀏覽雙溪國小家
    長會部落格網頁留言板。我沒有以暱稱『大頭』上網留言」
    等情，固據證人丙○○於審理中證述無訛，然證人丙○○業
    於審理中陳明：伊的記載是因為直接把問題複製記載，被告
    的意思就是他沒有做伊問題所問的事情等語（見本院99年3
    月26日審理筆錄），考諸上開警詢筆錄記載，與被告回答之
    真意全無相違，僅有詳細、簡略之分，自難認員警有何故為
    不實登載之情，被告以此指責員警偽造文書，並質疑其證言
    為不可信，殊屬無稽，本件被告所辯此節，均不足推翻證人
    證言之可信性，併為敘明。
(二)、次查被告甲○○雖矢口否認如附表所示文章為其在雙溪國小
    家長會之部落格留言板所張貼發表，辯稱：伊之網路帳號IP
    可能遭人盜用、伊對告訴人沒有偏見云云。惟查：
１、如附表所示文章署名「大頭」留言者之IP位置申請人為被告
    ，申裝位置為被告建築師事務所等情，業如前述；而偵查中
    因被告陳稱：用伊名義申請的網路是公司在用的，公司有7
    個人，伊有為伊的7 名員工辦理勞、健保及申辦薪資，伊沒
    有辦法提供7 個人的名字等語（見98年6 月11日偵查筆錄）
    ，檢察官乃發函勞工保險局及中央健康保險局臺北分局調取
    被告建築師事務所於98年1 月至4 月加保員工之姓名及年籍
    資料，惟均經覆稱該投保單位僅有被告1 人加保，並無其他
    員工加保等情，有中央健康保險局臺北分局98年6 月22日函
    、勞工保險局98年6 月22日函暨檢送之被保險人名冊在卷可
    考（見98年度偵字第6221號偵查卷第87至89頁），本件並無
    證據顯示如附表所示文章留言者之IP申裝位置即被告建築師
    事務所，除被告外尚有其他人共同使用IP；
２、又依卷附中華電信股份有限公司客服處客服中心回覆單暨檢
    附之查詢結果資料顯示，如附表所示文章之張貼日期98年3
    月11日、98年3 月13日、98年3 月16日，留言者IP位置之登
    入時間，各長達4 小時、10小時、13小時，與一般盜用者為
    免遭發現而多短暫使用之常情不符；再如附表所示文章之內
    容述及「... 4 年前校長遴選，留校長第1 志願是南港國小
    ，為何落選？根據南港國小家長會去年表示，因為他們聽說
    這厲害的留主任在文化，曾經害的兩個老師流產... 來到雙
    溪也不痛改前非，還不是加重工作給懷孕老師，害的我們雙
    溪1 個老師早產？... 」等語，而告訴人曾於94年間參加國
    小校長遴選時填寫4 個志願，第1 志願為南港國小、第2 志
    願為雙溪國小，就南港國小之遴選落選，後來遴選上雙溪國
    小，又被告時任雙溪國小校長遴選制度中代表家長之浮動委
    員，得閱覽遴選資料等情，業據證人即告訴人乙○○於審理
    中證述綦詳（見本院99年4 月14日審理筆錄），被告對其為
    雙溪國小校長遴選之浮動委員亦無爭執，本件留言文章內容
    所述及告訴人參加南港國小校長遴選落選之事，當非一般人
    所得知悉，而被告即為少數知悉之人；另衡以被告於偵查中
    所提書狀及歷次庭訊所述，質疑告訴人於擔任雙溪國小校長
    期間，要求分兩次辦理登山活動，致支援活動之輔導主任早
    產，及質疑告訴人違法新建操場圍籬違建，向社區居民及學
    生收取使用費，及質疑告訴人藉寫信給全校家長，令老師轉
    交而公器私用等情（見98年度偵字第6221號偵查卷附被告98
    年6 月16日、8 月6 日書狀，及審理卷附被告99年1 月21日
    庭呈書狀、99年4 月14日審理筆錄），足認被告與告訴人就
    雙溪國小之校務確有諸多意見不一致之處，而有張貼發表文
    章表達不滿之動機；
３、依上所述，堪認如附表所示文章，確由被告署名「大頭」而
    在雙溪國小家長會之部落格留言板上張貼發表無疑。
(三)、再按言論自由為人民之基本權利，憲法第11條有明文保障，
    國家應給予最大限度之維護，俾其實現自我、溝通意見、追
    求真理及監督各種政治或社會活動之功能得以發揮，惟為兼
    顧對個人名譽、隱私及公共利益之保護，法律尚非不得對言
    論自由依其傳播方式為合理之限制，刑法第301 條第1 項及
    第2 項誹謗罪即係保護個人法益而設，為防止妨礙他人之自
    由權利所必要，符合憲法第23條規定之意旨（司法院大法官
    會議解釋釋字第509 號解釋意旨參照）；又刑法誹謗罪係以
    意圖散布於眾，而指摘或傳述足以毀損他人名譽之事，為其
    成立要件，行為人所指摘或傳述之事是否「足以毀損他人名
    譽」，應就被指述人之個人條件以及指摘或傳述內容，以一
    般人之社會通念為客觀之判斷，如行為人所指摘或傳述之具
    體事實，足以使被指述人受到社會一般人負面評價判斷，則
    可認為足以損害被指述人之名譽；再散布之文字倘依遣詞用
    字、運句語法整體以觀，或依其文詞內容所引發之適度聯想
    ，以客觀社會通念價值判斷，如足以使人產生懷疑或足以毀
    損或貶抑被害人之人格聲譽，或造成毀損之可能或危險者，
    即屬刑法第310 條所處罰之誹謗行為。查本件被告在如附表
    所示文章記載：「留校長就是在文化蹲了好幾年，都分發不
    出去的瑕疵品！聽說當初是硬用關係擠到雙溪！... 」、「
    ... 4 年前校長遴選，留校長第1 志願是南港國小，為何落
    選？根據南港國小家長會去年表示，因為他們聽說這厲害的
    留主任在文化，曾經害的兩個老師流產... 來到雙溪也不痛
    改前非，還不是加重工作給懷孕老師，害的我們雙溪1 個老
    師早產？... 」、「留校長豬吃屎跟狗大便等筆名蠻適合你
    的... 雙溪校長一任不如一任... 唉，家長當自強！請里長
    跟議員反應一下，換掉留校長吧」云云，具體指摘告訴人為
    分發不出去之瑕疵品、動用關係擔任雙溪國小校長、害其他
    老師流產及早產等，足以使社會一般人對於告訴人之人格聲
    譽產生負面評價，且如附表所示文章內容不唯未見任何足認
    被告有相當理由確信其言論為真實之證據資料存在，其遣詞
    用字以「瑕疵品」、「豬吃屎」、「狗大便」等語形容告訴
    人，亦難認係對於可受公評之事而為適當之評論，本件被告
    在不特定多數人得上網瀏覽之雙溪國小家長會之部落格留言
    板上，張貼發表如附表所示文章，顯係基於散布於眾之意圖
    ，而以散布文字之方式，指摘傳述足以毀損告訴人名譽之事
    甚明。
(四)、揆諸以上各節所述，本件被告散布文字誹謗之犯行，洵堪認
    定。
四、論罪科刑：
    核被告所為，係犯刑法第310 條第2 項之散布文字誹謗罪。
    被告在雙溪國小家長會之部落格留言板上張貼發表如附表所
    示文章之時間密接，所指摘傳述之內容相近，侵害同一被害
    法益，為接續犯。爰審酌被告為高級知識分子，竟逾越法律
    界線而指摘傳述前揭內容，造成告訴人之名譽受損，且於犯
    罪後未坦承犯行，迄未獲告訴人之諒解，惟念被告先前並無
    經法院論罪科刑之前科，且基於熱忱而積極參與教育事務，
    暨被告犯罪之動機、目的、手段、生活狀況、品行、智識程
    度等一切情狀，量處如主文所示之刑，及諭知易科罰金之折
    算標準，以資懲戒。
據上論斷，應依刑事訴訟法第284 條之1 、第299 條第1 項前段
，刑法第310 條第2 項、第41條第1 項前段，刑法施行法第1條
之1 ，判決如主文。
本案經檢察官葉乃瑋到庭執行職務
中    華    民    國    99    年    4     月    28    日
                  刑事第三庭法  官  孫  曉  青
上正本證明與原本無異。
如不服本判決應於送達後10日內向本院提出上訴狀。
                            書記官  林  蔚  菁
中    華    民    國    99    年    4     月    28    日
附錄本案論罪科刑法條全文
中華民國刑法第310條
意圖散布於眾，而指摘或傳述足以毀損他人名譽之事者，為誹謗
罪，處1 年以下有期徒刑、拘役或500 元以下罰金。
散布文字、圖畫犯前項之罪者，處2 年以下有期徒刑、拘役或1
千元以下罰金。
對於所誹謗之事，能證明其為真實者，不罰。但涉於私德而與公
共利益無關者，不在此限。

司法院資訊處製作；財團法人民間司法改革基金會備份。
